臺灣屏東地方法院民事裁定　　　　　　100年度監宣字第101號
聲　請　人　阮心莓
相　對　人　黃月李
上列聲請人聲請監護宣告事件，本院裁定如下：
    主    文
宣告黃月李（女、民國○○○年○○月○日生、身分證統一編號
：Ｚ000000000號）為受輔助宣告之人。
選定阮心苺（女、民國○○○年○○月○○○日生、身分證統一
編號：Ｚ000000000號）為受輔助宣告人之輔助人。
聲請費用新臺幣壹仟元由受輔助宣告之人負擔。
    理    由
一、聲請意旨略以：聲請人阮心苺之母黃月李（女、民國○○年○○
    月○○日生、身分證統一編號：Ｚ000000000號）患有情感性精
    神病，雖經延醫診治，惟均無起色，已至不能為意思表示或
    受意思表示，或不能辨識其意思表示之效果，為此依民事訴
    訟法第597 條以下之規定，對其為監護之宣告等語，並提出
    戶口名簿影本、戶籍謄本、親屬系統表、診斷證明書等件為
    證。
二、按法院對於監護之聲請，認為未達民法第十四條第一項之程
    度者，得依民法第十五條之一第一項規定，為輔助之宣告，
    民法第14條第3 項定有明文。所謂輔助宣告係指對於因精神
    障礙或其他心智缺陷，致其為意思表示或受意思表示，或辨
    識其意思表示效果之能力，顯有不足者而言，此與受監護宣
    告者，須其心智缺陷之程之程度已達「致不能為意思表示或
    受意思表示，或不能辨識其意思表示之效果者」，二者顯有
    程度上之差異，此觀諸民法第14條第1 項、第15條之1 第1
    項規定自明。又受輔助宣告之人，應置輔助人，依民法第
    1113 條 之1 第2 項準用同法第1111條之1 規定，法院選定
    輔助人時，應依受輔助宣告之人之最佳利益，優先考量受輔
    助宣告之人之意見，審酌一切情狀，並注意下列事項：
    (一)受輔助宣告之人之身心狀態與生活及財產狀況。(二)受輔助
    宣告之人與其配偶、子女或其他共同生活之人間之情感狀況
    。(三)輔助人之職業、經歷、意見及其與受輔助宣告之人之利
    害關係。(四)法人為輔助人時，其事業之種類與內容，法人及
    其代表人與受輔助宣告之人之利害關係。
三、經查：
  (一)本院前往屏安醫院，於鑑定人黃文翔醫師前勘驗所見，相對
    人客觀上有行動能力；詢問其年籍及親屬狀況，尚應答如流
    ，對時間、方向、定向感反應正常，有抽象思考能力；能自
    行沐浴、吃飯、便溺，有生活自理能力，固有本院100 年8
    月4 日勘驗筆錄可稽；惟本院另就相對人之心神狀況訊問鑑
    定人，經鑑定人鑑定結果認為：個案為智能不足，並患有情
    感性精神病，呈現失眠、話多，躁動、言詞誇大，活動量大
    ，情緒高度波動，過度熱情、慷慨等症狀，持續在屏安醫院
    就診達250 次以上，住院達13次，目前剛出院，與女兒同住
    家中。身體檢查方面，四肢行動能力正常，眼神較為呆滯，
    可以與人做簡單口語溝通，有時語意模糊，或是難以理解他
    人之語意，必須反覆說明始能回答。精神狀態方面，短程記
    憶力顯著下降，注意力不集中，現實判斷力不佳，依據心理
    衡鑑報告顯示智商指數為54.4，已經落入輕度智能不足範圍
    。個案意識清楚，說話速度緩慢，思考行動遲緩，記憶力明
    顯衰退，但對於時間、人物、地方之定向能力尚完整。日常
    生活方面，可以自己進食，沐浴、更衣、大小便皆可自理。
    經濟活動能力方面（包括管理處分自己財產之能力），可以
    自行購物，但二位數加減會出錯，不會到金融機構辦理存提
    款，無法獨自處理財產問題。無職業、社交功能、無法自行
    搭乘、使用大眾交通工具、無自我安排休閒活動之功能。個
    案各項功能明顯退化，簡單的生活可以自理，但是因為過去
    躁症發作頻率高，發病期間有誇大妄想、與浮躁不安之情緒
    ，使個案情緒控制不佳，過去處理財務十分輕率，易遭詐騙
    ，個案因長期罹患情感性精神病，致個人認知功能受損，為
    意思表示、受意思表示或辨識其意思表示效果之能力也受損
    ，無法獨立處理個人事務與從事個人財務管理，已達受輔助
    宣告之標準，有本院100 年8 月4 日訊問筆錄、屏安醫院
    100 年8 月4 日屏安醫字第（100 ）0323號函檢送之精神鑑
    定報告書1 份在卷可憑。
  (二)本院為求慎重，命相對人於屏安醫院接受心理衡鑑評估結果
    認為：個案難以配合測驗要求，僅能以知能篩檢測驗第2 版
    協助判讀，其總分為54.4分，推估其智力在40分以下，無法
    評估出確切數值，至少為重度智能障礙；顯示認知功能是嚴
    重受損的，其思考流暢性、語言、構畫、定向感功能是輕度
    障礙，抽象概念能力、心理運作能力、短期記憶是相當不好
    的。個案48歲時出現話量多，在外遊蕩、情緒起伏大，過動
    、難以放鬆，失眠，雖有求診，但服藥遵從度不佳，近來症
    狀反覆出現，復來出現大量購買行為，混亂語言、食慾差，
    干擾案夫妥睡、注意力不集中，答非所問等狀況，本次入院
    原因為出現自責情感（案夫得到癌症是自己的關係）、情緒
    低落、哭泣、記憶力退化、失眠、服藥狀況不佳等情況。日
    常生活方面，三餐、沐浴、更衣均能自理，但金錢管理能力
    欠佳。另自行為觀察，個案神情相當淡漠，鮮少眼神接觸，
    面部表情較少，語言能力理解欠佳，表達能力尚可，句子較
    簡短無章法，時常答非所問。以上有屏安醫院100 年7 月8
    日屏安醫院臨床心理衡鑑照會及報告單附卷可稽。本院綜合
    上開勘驗結果、鑑定人意見及心理衡鑑評估結果，認相對人
    黃月李其心智缺陷程度僅止辨識意思表示之能力受損或其知
    覺理解能力較通常人減弱而已，應未達完全不能為意思能力
    或受意思能力及不能辨識其意思表示之效果之程度，聲請人
    聲請監護宣告，固有未符，惟其辨識意思表示效果之能力既
    顯有不足，仍有受輔助之必要，爰依職權以裁定為輔助之宣
    告。
四、次查，受輔助宣告人黃月李配偶已歿，育有一子二女，子已
    歿，其長女阮安儀（即更名前阮睦惠）據報曾揮霍受輔助宣
    告人之財產，長期對受輔助宣告人未加聞問，本院依址通知
    ，阮安儀亦因行方不明無到庭陳述意見，應不適任輔助人職
    務。至於聲請人阮心苺為受輔助宣告人之次女，為受輔助宣
    告人之至親，有擔任輔助人之意願，且認有輔助能力，並適
    任之，是由聲請人阮心苺擔任輔助人，符合受輔助宣告人黃
    月李之最佳利益，爰依民法第1111條第1 項之規定，選定聲
    請人阮心苺為受輔助宣告人黃月李之輔助人。
五、依民事訴訟法第608 條第1 項、第624 條之1 第3 項，非訟
    事件法第24條第1 項，裁定如主文。
中    華    民    國   100    年    10    月    24    日
                        家事庭法  官  朱盈吉
正本係照原本作成。
如不服本裁定關於選定輔助人部分，應於送達後10日內向本院提
出抗告狀，並繳納抗告費新臺幣1,000 元；其餘關於宣告輔助之
部分，不得抗告。
中    華    民    國   100    年    10    月    24    日
                              書記官  蔡明株